【裁判字號】    98,再易,29
【裁判日期】    980526
【裁判案由】    損害賠償
【裁判全文】
臺灣高等法院臺中分院民事判決  98年度再易字第29號
再 審原 告  裕豐國際科技股份有限公司
法定代理人  乙○○
再 審被 告  甲○○
上列當事人間請求損害賠償事件，再審原告對於中華民國98年3
月17日本院97年度上易字第342號確定判決，提起再審之訴，本
院判決如下：
    主  文
再審之訴駁回。
再審訴訟費用由再審原告負擔。
    事實及理由
一、再審原告主張略以：
  (一)按，民事訴訟法第497條規定：「依第466條不得上訴於第三
    審法院之事件，除前條規定外，其經第二審確定之判決，如
    就足影響於判決之重要證據，漏未斟酌，或當事人有正當理
    由不到場，法院為一造辯論判決者，亦得提起再審之訴。」
    又，臺灣高等法院臺南分院89年度再字第80號判決要旨進一
    步闡明：「所謂重要證物者，係指當事人在前訴訟程序已經
    提出，第二審確定判決漏未於判決理由中斟酌者而言。」
  (二)原審未調查甲○○自行製作提出之帳戶明細，且未說明不予
    調查之理由：
    1.按，再審原告於97年11月26日之答辯狀，對於再審被告所
      提出之帳冊已明白表示：再審被告主張與裕豐國際科技股
      份有限公司（下稱裕豐公司）有股東往來此節，並不實在
      ！因為再審被告並未完整交接帳冊給再審原告，再審原告
      之帳冊並不完整，再者於92年度、93年度之帳冊也是再審
      被告所製作，可稽該帳冊並不實在。
    2.此外，再審原告也明白指出甲○○提供之帳戶明細於93年
      3月17日由億代富公司匯入新台幣（下同）760,000元貨款
      。而億代富公司是裕豐公司之客戶，但甲○○卻要求將貨
      款匯入其個人帳戶，再轉帳給裕豐公司，以此顯示有借款
      給裕豐公司。但是帳冊卻故意忽略此過程不為紀錄，且甲
      ○○也只有匯款730,000元。再審原告曾於原審答辯狀、
      答辯二狀皆有說明。此可以證明再審被告是故意將應轉入
      裕豐公司之款項納入自己帳戶，再利用轉帳為手段以營造
      借錢給裕豐公司之假象，再以此為藉口自裕豐公司取走款
      項，是以再審被告已經構成侵權行為。但原審卻未比對前
      述帳戶、帳冊是否有出入，也說明未與詳查之理由，故有
      重要證據未調查之瑕疵。
  (三)原審未調查再審原告提出之張賴玉好帳戶明細，93年度支存
    明細查核表，也未說明不與調查之理由：
    1.又按，再審原告於原審有提出甲○○配偶即張賴玉好於彰
      化銀行之存摺、93年度支存明細查核表，以證明甲○○利
      用張賴玉好之帳戶，要求裕豐公司之客戶以及廠商匯入張
      賴玉好帳戶。嗣後再將之轉入裕豐公司，藉此佯稱有借款
      給裕豐公司而稱之為「股東往來」。
    2.換言之，此與甲○○上開手法相同。但原審對於再審原告
      提出關於張賴玉好之彰化銀行之存摺、93年度支存明細查
      核表略而不察，未調查資金流向，也未傳訊張賴玉好到庭
      說明，抑未對於支存明細表之廠商函詢匯款到張賴玉好帳
      戶之緣由，但此可以證明再審被告該當侵權行為之要件，
      為重要之證物，惟原審均挈置不談。
  (四)原審未調查再審原告所提出之會計師簽證，也未說明不予斟
    酌之理由：
    1.再按，再審原告亦有提出胡鈞遠會計師先生於94年3月8日
      製作之查核報告書，該份報告書明白指出聯昇國際有限公
      司（下稱聯昇公司）應匯款給裕豐公司之款項，有8,890,
      000元遭甲○○轉入其自己帳戶，此為與本案有重大關係
      之證據。
    2.然查，原審判決對於前述報告書未加審酌，也未說明不予
      審酌之理由，故原審判決有重要證據未審酌之缺失。
  (五)再審原告提出台中縣調查站之訊問筆錄、裕豐公司93年度之
    總分類帳冊，原審都未調查，也未說明不與審酌之理由。
    1.第按，再審原告有提出甲○○95年3月27日於台中縣調查
      站之訊問筆錄，甲○○於該筆錄中自承將聯昇公司給付
      18,000,000元中之8,899,000元轉入個人帳戶。但再審被
      告於原審卻辯稱此是因為其與客戶間之私人借貸云云，其
      陳述前後矛盾。
    2.此外，再審原告提出裕豐公司93年度之總分類帳冊，依據
      該帳冊中『股東往來』科目末頁之記載，至93年12月31日
      止甲○○仍積欠裕豐公司2,707,779元。但甲○○卻以作
      帳之手法，要求廠商把錢匯入伊或伊配偶之帳戶，再轉入
      裕豐公司帳戶，製作『股東往來』之會計科目，應有構成
      侵權行為之要件。
    3.然而，原審對此甲○○前後矛盾之供述、仍有積欠裕豐公
      司款項此部分證據略而不談，也未於判決書中說明原因。
  (六)原審未調查再審原告所提出股東往來資金流向分析表：
    1.查，再審原告於第一審有提出：裕豐公司89年度起至93年
      度之股東往來資金流向分析表。由該表可知甲○○自裕豐
      公司領走108,894,433元，匯給裕豐公司84,815,918元，
      從而再審被告積欠24,078,5l5元，第一審並採用該表以之
      為判決之基礎。
    2.但再審並未對於前述分析表加以調查，也未說明為何與第
      一審採取不同見解之理由，因此，原審判決有重要證據漏
      未調查之瑕疵。
  (七)末者，再審被告所提出92年度會計師查核報告書並不實在：
    1.按，甲○○有提供裕豐公司之92年度會計師查核報告書，
      欲證明兩造間確有資金互為往來之情，並證明再審被告於
      92年度間曾無息融通資金予裕豐公司情形如下：甲○○—
      最高餘額九百五十八萬九千六百四十一元—期末餘額一百
      四十五萬九千二百七十七元．．．等情。
    2.首查，再審原告裕豐公司92年度帳冊其中記載甲○○：「
      股東往來」部份，於92年1月1日記載上期結餘（貸）九百
      五十八萬九千六百四十一元，於期末92年12月31日記載（
      借）三百七十四萬七千四百一十四元，足證再審被告所提
      供裕豐公司92年度會計師查核報告書所記載期末餘額數字
      不實。
    3.又再審原告與再審被告間互有資金往來（即股東往來）乙
      事，從未有否認上述之情，而本案爭點係為：
      再審被告於任職再審原告公司董事長期間，製作諸多不實
      「股東往來」項目登載於公司帳冊中，藉以再審原告應償
      還再審被告款項之由，逕而侵占、掏空再審公司財務款項
      ，然就以再審被告自行所製作公司92年度帳冊中，於92年
      12月31日之「股東往來」項目登載尚積欠再審原告公司三
      百七十四萬七千四百一十四元，即可得知與再審被告以其
      該「會計師查核報告書」所登載不實之甲○○—期末餘額
      一百四十五萬九千二百七十七元不符，逕而誤導法院遽認
      再審被告未有侵占其款項之事實，此一併陳明。
  (八)原審法院對於此部分重要證據並未審酌，亦未於判決書中表
    明未為斟酌之理由，然若此前述部分原審有經過調查，應可
    證明再審被告亦有侵占再審原告公司之事實，從而，將足以
    影響原審判決，對此皆屬足以動搖判決結果之重要證據，故
    再審原告依據民事訴訟法第497條提起再審。再審聲明：1.
    本院97年度上易字第342號確定判決廢棄；2.前開廢棄部分
    ，再審被告於第二審之訴駁回；3.再審訴訟費用及前審第一
    、二審訴訟費用均由再審被告負擔。
二、按再審之訴顯無再審理由者，得不經言詞辯論，以判決駁回
    之，民事訴訟法第502條第2項定有明文。
三、次按民事訴訟法第497條規定：依同法第466條不得上訴於第
    三審法院之事件，除同法第496條規定外，其經第二審確定
    之判決，如就足影響於判決之重要證物漏未斟酌者，亦得提
    起再審之訴。而所謂「就足以影響於判決之重要證物漏未斟
    酌」，係指當事人在前訴訟程序已經提出，第二審確定判決
    並未認為不必要卻漏未於判決理由中斟酌者而言；申言之，
    該項證物如經斟酌，原判決將不致為如此之論斷，若縱經斟
    酌亦不足影響原判決之內容，或原判決曾於理由中說明其為
    不必要之證據者，均與本條規定之要件不符。本件再審原告
    以原確定判決漏未斟酌再審被告自行製作提出之帳戶明細、
    再審原告提出之張賴玉好帳戶明細及93年度支存明細查核表
    、再審原告所提出之會計師簽證（查核報告書）、再審原告
    提出之台中縣調查站之訊問筆錄及裕豐公司93年度之總分類
    帳冊、再審原告所提出股東往來資金流向分析表等之相關證
    物，上開證物如經斟酌，應可證明再審被告有侵占再審原告
    公司之事實，足以動搖原判決結果。
四、經查，原確定判決已於事實及理由欄第五項中，詳細審酌論
    述兩造所提出之攻擊防禦方法，認定『公司與股東有資金
    往來時，會計上稱之為股東往來。本件依被上訴人（即再審
    原告）所提出聯昇公司等相關資料、帳冊及查核報告書，固
    可證明聯昇公司等曾經付款予被上訴人，及被上訴人確有部
    分款項轉入上訴人（即再審被告）帳戶之事實，然觀諸被上
    訴人所提出之股東往來資金流向分析表（原審卷第148頁以
    下），業已明確記載兩造間確有會計科目為股東往來之情，
    核與上訴人所提附卷之會計師查核報告書（本院卷第147頁
    以下）第五大項關係交易項下，第一項關係人之名稱及關係
    即列有「關係人名稱：甲○○」、「與本公司之關係：本公
    司董事長」，第二項與關係人間之交易事項下之(5)資金融通
    記載：「本公司（指被上訴人）向關係人無息融通資金（帳
    列應付關係人款項）情形如下：92年度：甲○○－最高餘額
    九百五十八萬九千六百四十一元－期末餘額一百四十五萬九
    千二百七十七元；91年度：甲○○－最高餘額九百九十六萬
    六千一百八十二元－期末餘額九百五十八萬九千六百四十一
    元」等情相符。顯然兩造間確有資金互為往來之情，洵堪認
    定。至上訴人就其與被上訴人間股東往來情形，有無依照
    商業會計法及會計原理詳實記載，乃公司會計處理之問題，
    究不能因上訴人未詳實記載股東往來之情，即遽認其有侵占
    被上訴人公司之款項，要屬當然。綜上所述，上訴人抗辯
    稱兩造間確存有股東往來之借貸關係乙節，尚堪採信。此外
    ，被上訴人既未能提出積極證據，證明上訴人確有侵占其款
    項之事實，揆諸首開說明，即應駁回被上訴人之請求。』等
    情，有原確定判決在卷可稽（見原確定判決告所提出之聯昇
    事實及理由欄五、(二)，第5至6頁）。即原確定判決以再審原
    公司等相關資料、帳冊及查核報告書，認固可證明再審原告
    所主張聯昇公司等曾經付款予再審原告，及再審原告確有部
    分款項轉入再審被告帳戶之事實，然依再審原告所提出之股
    東往來資金流向分析表，業已明確記載兩造間確有會計科目
    為股東往來之情，核與再審被告所提之會計師查核報告書第
    五大項關係交易項下記載相符，認定再審被告抗辯兩造間確
    有資金互為往來之借貸關係為可採；而兩造間股東往來情形
    ，有無依照商業會計法及會計原理詳實記載，乃公司會計處
    理之問題，究不能因再審被告未詳實記載股東往來之情，即
    遽認其有侵占再審原告公司之款項，再審原告未能提出積極
    證據，證明再審被告確有侵占其款項之事實，應駁回再審原
    告在第一審之請求。再審原審主張原確定判決所漏未斟酌伊
    提出之會計師簽證（查核報告書）、裕豐公司93年度之總分
    類帳冊及股東往來資金流向分析表等證物，業經原確定判決
    斟酌如上，至再審原告主張漏未斟酌之再審被告自行製作提
    出之帳戶明細、再審原告提出之張賴玉好帳戶明細及93年度
    支存明細查核表、再審原告提出之台中縣調查站之訊問筆錄
    等證物，經原確定判決審酌後，於原確定判決攻擊防禦方法
    事實及理由欄第六項載明：「本件事證已臻明確，兩造其餘
    ，與判決結果不生影響，爰不一一論述。」等語。自難謂原
    確定判決有漏未斟酌再審原告所提上開證物。是再審原告主
    張有民事訴訟法第497條之再審事由而提起本件再審之訴，
    委無可採。
五、綜上所述，再審原告主張本院97年度上易字第342號確定判
    決有足以影響於判決之重要證物漏未斟酌等情事，顯非可採
    ，已如前述。從而，再審原告依民事訴訟法第497條提起本
    件再審之訴，顯無再審理由，爰不經言詞辯論，以判決駁回
    之。
六、據上論結，本件再審之訴為無理由，爰依民事訴訟法第502
    條第2項、第78條判決如主文。
中    華    民    國    98    年    5     月    26    日
                  民事第五庭    審判長法  官  林陳松
                                      法  官  鄭金龍
                                      法  官  王重吉
以上正本係照原本作成。
不得上訴。
                                      書記官  林玉惠
中    華    民    國    98    年    5     月    26    日
                                                      Ｍ


司法院資訊處製作；財團法人民間司法改革基金會備份。
